【裁判字號】    97,上,234
【裁判日期】    980218
【裁判案由】    分割共有物
【裁判全文】
臺灣高等法院臺中分院民事判決  97年度上字第234號
上  訴  人  戊○○
                        號
            辛○○
                        號
            壬○○
兼上列一人              號
訴訟代理人  乙○○    住彰化縣埤頭鄉○○村○○路221號
視同上訴人  丁○○    住彰化縣埤頭鄉○○村○○路341巷14
上 列一 人              號
訴訟代理人  己○○    住彰化縣埤頭鄉○○村○○路341巷14
                        號
被 上訴 人  丙○○    住彰化縣埤頭鄉○○村○○路341巷14
                        號
            甲○      住彰化縣埤頭鄉○○村○○路341巷14
                        號
            庚○○    住彰化縣埤頭鄉○○村○○路341巷14
上 列一 人              號
訴訟代理人  癸○○    住彰化縣埤頭鄉○○村○○路341巷14
                        號
上列當事人間請求分割共有物事件，上訴人對於民國97年5月14
日臺灣彰化地方法院96年度訴字第1032號第一審判決提起上訴，
本院於98年2月4日言詞辯論終結，判決如下：
    主  文
上訴駁回。
第二審訴訟費用由上訴人負擔。
    事實及理由
一、上訴人主張：
  (一)坐落彰化縣埤頭鄉○○段422、428等2筆地號土地（以下簡
    稱系爭土地）地目建，其面積、共有人、應有部分各詳如原
    判決附表1、2所示。又系爭土地無因物之使用目的不能分割
    或訂有不分割之期限等情形。
  (二)系爭土地上有舊式三合院磚造平房，建造歷史逾40年，上訴
    人均無保留意願，待分割後另行規劃。系爭土地主要聯外道
    路位於三合院南邊東西向寬度約4公尺之大埔路341巷。東邊
    則有加頂蓋水溝水利設施，汽車勉強可通過，但係供他人使
    用。
  (三)兩造間均為3親等內叔侄關係，彼此感情尚可。上訴人乙○○
    、戊○○、壬○○及辛○○等4人（下稱乙○○等4人）則為
    親兄弟關係，因涉及家產分配，故願意於分割後繼續保持共
    有。
  (四)上訴人所提甲方案，原則上依照共有人使用現狀製作，其中
    私設道路寬度6公尺，轉角處寬度則為9公尺，供作迴車道使
    用，大部分共有人於分割後均可建造房屋。其中編號4即被
    上訴人庚○○分得部分，臨路面寬逾4公尺。其中編號5即被
    上訴人甲○分得部分，將來可蓋朝南或朝北房屋。足見甲方
    案公平，有利於將來規劃使用，建築視覺良好，更無畸零地
    產生，加以被上訴人丙○○曾表示同意此方案，自屬較佳之
    方案。
  (五)被上訴人所提乙方案，分配予被上訴人庚○○部分屬畸零地
    ，並將被上訴人丙○○分得部分割裂成2筆，更與使用現狀
    未盡一致，故不恰當。被上訴人在其他土地已新建房屋，即
    將完工，故利用系爭土地機率較少。
  (六)茲因兩造不能協議分割系爭土地，為使分割後獲得最大利用
    價值，爰請求判決合併分割如甲方案所示。又因兩造均依應
    有部分比例分割，均有面臨私設6公尺寬道路，故同意毋庸
    互為找補等語。
二、被上訴人則均辯稱：
  (一)系爭土地上有坐北朝南之三合院及其他建物，正身東半部係
    上訴人乙○○等4人兄弟使用，正身西半部係被上訴人丙○
    ○使用，公廳則為全體共有人使用，東邊護龍係被上訴人甲
    ○、庚○○兄弟使用，西邊護龍則係上訴人丁○○使用。
  (二)甲方案私設道路偏東不公平，且分予被上訴人庚○○部分面
    寬過窄，分予被上訴人甲○部分深度過淺。又因附近土地已
    蓋滿房子，將來均難供建築使用。至於被上訴人所提乙方案
    則無此問題，故為較佳方案。
  (三)被上訴人丙○○原同意甲方案，但嗣後則改採同意乙方案分
    割。
  (四)乙方案係按應有部分比例分割，且各共有人分得部分均面臨
    私設6公尺寬道路，故同意合併分割及分割後毋庸互為找補
    。
  (五)爰請求按照乙方案分割（如原判決所示）等語。
三、原審審酌兩造提出之攻擊防禦方法後，判決依乙方案分割。
    上訴人不服，提起上訴，於本院聲明：(一)請求廢棄原判決；
    (二)請依原判決附圖甲案所示分割方案分割；(三)第一、二審訴
    訟費用由被上訴人負擔。被上訴人答辯聲明：(一)上訴駁回；
    (二)第一、二審訴訟費用由上訴人負擔。
四、上訴人主張系爭土地之地目均為建，其面積、共有人、應有
    部分各詳如原判決附表1、2所示，且無因物之使用目的不能
    分割或訂有不分割期限等情形，兩造復未能協議分割等情，
    業據上訴人提出土地登記謄本、地籍圖謄本等件為證，且為
    被上訴人所不爭執，堪信上訴人此部分之主張為真實。按「
    各共有人，得隨時請求分割共有物。」、「分割之方法，不
    能協議決定者，法院得因任何共有人之聲請，命為下列之分
    配：一以原物分配於各共有人‧‧‧」民法第823條第1項、
    第824條第2項第1款分別定有明文。次按數筆土地位於同一
    地段、地界相連、使用性質相同者，且經全體共有人同意者
    ，得合併分割。查系爭土地互相毗鄰，共有人、地目及使用
    性質相同，地界相連，此情有土地登記謄本、地籍圖謄本等
    件附卷足憑，加以兩造均同意合併分割。據此，上訴人主張
    合併分割系爭土地，於法即無不合，應予准許。
五、查系爭土地上有坐北朝南之舊式三合院及其他建物，三合院
    磚造平房，建造歷史逾40年，正身東半部係上訴人乙○○等
    4人兄弟使用，正身西半部及三合院東北方建物係被上訴人
    丙○○使用，公廳則為全體共有人使用，東邊護龍係被上訴
    人甲○、庚○○等2兄弟使用，西邊護龍係上訴人丁○○使
    用，東側臨大埔路345巷，主要聯外道路位於南邊即東西向
    大埔路341巷，附近土地大部分已蓋滿房屋各情，業據本院
    及原審會同彰化縣北斗地政事務所派員履測現場屬實，分別
    製作勘驗筆錄、土地複丈成果圖附卷可參，並有上訴人所提
    現場簡圖可佐（見本院卷第43頁、原審卷第57頁）。而系爭
    土地前經原法院另案91年度訴字第790號分割共有物判決並
    辦理更正面積登記在案，此有該院民事判決影本一件在卷可
    稽（見原審卷第15頁以下）。本院認依乙方案分割較符共有
    人利益，且能促進土地之經濟效用，其理由分述如下：
  (一)系爭二筆土地均為建地，自應在分割後，所分配之位置得以
    建築使用，始能發揮建地之經濟價值。查上訴人乙○○等4
    人所提出之甲方案，將使被上訴人庚○○分配編號4之位置
    ，面臨私設道路之面寬過窄；使被上訴人甲○分配編號5之
    位置，深度又過淺，將來無法供庚○○、甲○建築使用，對
    庚○○、甲○均屬不利，甲方案自難謂公允。然依被上訴人
    所提出之乙方案，南北向所留設道路置中，兩造所分配土地
    面臨私設道路之面寬相當，對兩造均屬有利並公允；且兩造
    所分配之土地面寬及深度均可供合法建築使用，可兼顧兩造
    就系爭土地之使用利益，復可發揮建地之經濟價值，顯較甲
    方案為妥適。
  (二)上訴人所提甲方案，其中間所私設6公尺巷道偏東，並未置
    中，未完全符合共有人使用現狀，僅對分配西側共有人有利
    。被上訴人丙○○嗣後已同意依乙方案分割，並同意分割成
    編號1及編號1-1等2筆。加以其中擬分予被上訴人庚○○部
    分，外觀固酷似刀柄不規則型，但面臨西側私設6公尺寬道
    路寬度較寬，利於將來建築規劃，被上訴人庚○○亦同意依
    乙方案分割分配取得。至於依乙方案分割，系爭土地上三合
    院等平房建物固有部分須拆除，然該等建物均屬老舊平房，
    經濟價值相對較低，縱予拆除，顯無礙於社會經濟之安定。
    另分割後各該共有人取得土地均可供建築使用，均面臨中間
    南北向之6公尺寬私設道路，出入無礙。
  (三)又兩造分割後所取得土地，臨路寬度與應有部分比例未盡一
    致，地形方整程度不一，相較於分割前應有部分之價值，雖
    略有增減情形。惟兩造均已同意毋庸互相補償，亦據渠等供
    明在卷，爰不另行酌定互相找補之標準。準此各情，本院認
    被上訴人所提乙方案，較符合公平、妥適原則，堪予採認。
  (四)上訴人乙○○等4人雖又稱目前維持共有，但將來擬再協議
    分割，乙方案所分配編號2之位置，總面寬僅13公尺，將來
    協議分割後，將形成4筆畸零地，不符房屋建築使用等語。
    惟查上訴人乙○○等4人之所以同意就其分得之部分維持共
    有，係因渠等之持分較少，渠等在系爭422地號土地之持分
    均各為1/16，系爭428地號土地之持分各為625/10000，此有
    土地登記謄本在卷可稽。倘不維持共有，依其持分各自分得
    之面積將無法建築使用，始以維持共有之方式進行分割。故
    應以渠等維持共有之方式考量分割方案之優劣。上訴人乙○
    ○等4人謂渠等將來擬再協議分割，分得之土地面寬將不足
    建築使用云云，顯無理由。況所謂將來擬再協議分割云云，
    係屬不確定之事，上訴人乙○○等4人亦可能將其分得之土
    地出售他人，即無再行協議分割後成為畸零地之問題。再者
    ，縱使依渠等所提出之甲方案，渠等分配在編號2之位置，
    同樣有將來協議分割後面寬不足之問題。申言之，不論採甲
    方案或乙方案，上訴人乙○○等4人倘若不維持共有，勢必
    產生畸零地，此係因上訴人乙○○等4人個別之持分不足所
    致，與分割方案之優劣無關。上訴人乙○○等兄弟多人，不
    能因考量將來其內部兄弟每人建築面寬問題，而犧牲其餘共
    有人權益。而被上訴人丙○○雖分配乙方案之編號1、1-1土
    地，被上訴人庚○○分得編號4土地呈刀柄狀，稍有不便，
    惟為其等所樂意接受，贊同乙方案分割方法，且無過窄情形
    。是依兩造應有部分、土地經濟效用及共有人乙○○等4人
    保持共有之意願，原審判決合併分割如原判決主文第1項所
    示，尚稱公允、妥適，應為可採。
六、綜上所述，本件上訴人主張依甲方案分割，為不足採；被上
    訴人所提乙方案較上訴人提出之甲方案，更能發揮系爭土地
    之經濟價值及效用，對兩造均屬有利，應為可採。從而，上
    訴人本於民法第823條第1項共有物分割請求權之法律關係，
    主張依甲方案分割分配予各共有人為無理由，不應准許。原
    審依乙方案判決分割，尚稱公允，於法並無違誤。上訴意旨
    指摘原判決不當，求予廢棄改判，為無理由，應予駁回。
七、本件事證已臻明確，兩造所提其餘攻擊防禦方法及舉證，與
    判決結果不生影響，爰不一一論述。
八、據上論結，本件上訴為無理由，依民事訴訟法第449條第1項
    、第78條、第85條第1項前段，判決如主文。
中    華    民    國    98    年    2     月    18    日
                  民事第五庭    審判長法  官  林陳松
                                      法  官  鄭金龍
                                      法  官  王重吉
以上正本係照原本作成。
如對本判決上訴，須於收受判決送達後二十日內向本院提出上訴
書狀，其未表明上訴理由者，應於提出上訴後二十日內向本院提
出上訴理由書（須按他造人數附具繕本）。
上訴時應提出委任律師為訴訟代理人之委任狀。具有民事訴訟法
第四百六十六條之一第一項但書或第二項之情形為訴訟代理人者
，另應附具律師及格證書及釋明委任人與受任人有該條項所定關
係之釋明文書影本。
                                       書記官  林玉惠
中    華    民    國    98    年    2     月    18    日
                                                      Ｖ


司法院資訊處製作；財團法人民間司法改革基金會備份。
